【裁判字號】    97,基簡,664
【裁判日期】    970918
【裁判案由】    給付票款
【裁判全文】
臺灣基隆地方法院基隆簡易庭民事判決
原      告  乙○○
訴訟代理人  游朝義律師
複代理人    丙○○
            陳佳雯律師
被      告  甲○○○○○○
            李珞華即李淑華
            丁○○○○○○
上  一  人
訴訟代理人  鄭錦堂律師
上列當事人間請求給付票款事件，本院於民國97年9月4日言詞辯
論終結，判決如下：
    主  文
被告李建宏、李珞華應連帶給付原告新臺幣壹佰伍拾萬元，及自
民國九十七年八月十五日起至清償日止，按週年百分之五計算之
利息。
原告其餘之訴駁回。
訴訟費用新臺幣壹萬伍仟捌佰伍拾元由被告李建宏、李珞華連帶
負擔。
本判決第一項得假執行；但被告如以新臺幣壹佰伍拾萬元為原告
預供擔保，得免為假執行。
原告其餘假執行之聲請駁回。
    事實及理由
一、按訴狀送達後，原告不得將原訴變更或追加他訴，但請求之
    基礎事實同一、不甚礙被告之防禦及訴訟之終結者，不在此
    限，民事訴訟法第255條第1項第2款、第7款分別定有明文。
    所謂請求之基礎事實同一，係指變更或追加之訴與原訴之主
    要爭點有其共同性，各請求利益之主張在社會生活上可認為
    同一或關連，而就原請求之訴訟及證據資料，於審理繼續進
    行在相當程度範圍內具有同一性或一體性，得期待於後請求
    之審理予以利用，俾先後兩請求在同一程序得加以解決，避
    免重複審理，進而為統一解決紛爭者，即屬之，最高法院90
    年度臺抗字第2號裁定可供參考（同院90年度臺抗字第287號
    裁定、90年度臺上字第16號判決亦採相同見解）。查本件原
    告原依票據法律關係求為判決如聲明所示，嗣經本票發票人
    即被告李建宏（更名前為李育鋒）、李珞華（更名前為李淑
    華）、支票發票人即被告謝宇彤（更名前為謝秀月）提出時
    效抗辯，原告於民國97年8月14日言詞辯論期日，對被告3人
    另追加訴訟標的法律關係為票據法第22條第4項之利益償還
    請求權、對被告李建宏、李珞華另追加訴訟標的法律關係為
    消費借貸借款返還請求權，上開原告追加之訴訟標的法律關
    係之基礎事實，與原訴訟標的法律關係之基礎事實有其共同
    性，各請求利益之主張在社會生活上可認為關連，而就原請
    求之訴訟及證據資料，於審理繼續進行在相當程度範圍內具
    有一體性，得期待於後請求之審理予以利用，且不甚礙被告
    之防禦及訴訟終結，故原告所為訴之追加，核與上開法條相
    符，應予准許；次按本件被告李珞華經合法通知，未於言詞
    辯論期日到場，核無民事訴訟法第386條各款所列情形，依
    民事訴訟法第436條第2項、第385條第1項前段之規定，准原
    告之聲請，由其一造辯論而為判決。
二、原告起訴主張：
(一)被告李建宏、李珞華及訴外人李錦川、李楊金梅等4名債務
    人（下簡稱債務人李建宏等4人）於83年5月13日向原告借款
    新臺幣（下同）150萬元（下稱系爭借款債務），債務人李
    建宏等4人並於上開借款借據記明「實領壹佰伍拾萬元正」
    ，有借據1紙附卷可證，故原告確已交付債務人李建宏等4人
    150萬元，債務人李建宏等4人除共同簽發票載發票日83年5
    月3日、票面金額150萬元、票據號碼CH139154本票1紙（下
    稱系爭本票）為其債務作擔保外，並提供被告李建宏及訴外
    人李錦川、李楊金梅所有之不動產設定216萬元之抵押權予
    原告，業經登記在案，因上開本票經原告提示未能兌現，債
    務人李建宏等4人另提供被告謝宇彤所簽發、以臺灣中小企
    業銀行基隆分行為付款人、票載發票日86年5月12日、票面
    金額150萬元、支票號碼AN0000000支票1紙（下稱系爭支票
    ）為其債務作擔保，系爭支票經原告提示不獲付款，上開供
    擔保之不動產經他債權人聲請強制執行拍定在案，原告聲明
    參與分配亦不獲受償。被告李建宏、李珞華為系爭本票共同
    發票人，被告謝宇彤為系爭支票發票人，原告自得依票據法
    律關係請求被告李建宏、李珞華連帶給付本票票款、請求被
    告謝宇彤給付支票票款。次按票據法上之債權，雖依本法因
    時效或手續之欠缺而消滅，執票人對於發票人或承兌人，於
    其所受利益之限度內，得請求償還，票據法第22條第4項復
    定有明文。又按利益償還請求權非票據上權利，而為票據法
    第22條第4項所規定之特別權利，其消滅時效期間，因票據
    法未另設明文規定，自應適用民法第125條所定15年之規定
    （最高法院29年度上字第1615號、37年度上字第8154號判例
    參照）。至於其時效期間之起算點，原則上應解為自票據權
    利消滅之日，即票據債權罹於時效或權利保全手續之欠缺，
    而無法對發票人或承兌人行使追索權之翌日開始計算。另票
    據法第22條第4項所定之利得償還請求權係票據法上之一種
    特別請求權，償還請求人須為票據上權利消滅時之正當權利
    人，其票據上之權利，雖因時效消滅致未能受償，惟若能證
    明發票人因此受有利益，即得於發票人所受利益之限度內請
    求返還，最高法院90年度臺上字第846號判決參照，故本件
    縱被告李建宏、李珞華、謝宇彤主張系爭本票及系爭支票已
    罹於時效為可採，揆諸前開所述，原告亦得依票據法第22條
    第4項利益償還請求權，請求被告3人返還其所受之利益。又
    縱原告對被告李建宏、李珞華之系爭本票債權請求權因罹於
    時效消滅，被告李建宏、李珞華對其2人向原告借款150萬元
    之事實不爭執，則原告亦得依民法第478條借款返還請求權
    請求被告李建宏、李珞華返還借款，再依系爭借據第9條約
    定：「本約所載，債務人、義務人或連帶保證人均願負連帶
    責任，即負單獨清償全部債務之責任。並願拋棄民法債編第
    廿四節保證各法條內有關保證人之抗辯權及其他權利。」，
    故被告李建宏、李珞華就上開借款債務應對原告負連帶清償
    責任。原告爰依上開票據請求權、利益返還請求權、消費借
    貸請求權提起本訴，並聲明：(一)被告李建宏、李珞華應連帶
    給付原告150萬元，及自83年5月13日起至清償日止，按週年
    百分之6計算之利息；(二)被告謝宇彤應給付原告150萬元，及
    自86年5月12日起至清償日止，按週年百分之6計算之利息；
    (三)前開二項，其中任一被告給付時，他被告於該清償範圍內
    免除給付義務；(四)原告願供擔保，請准宣告假執行。
(二)對被告抗辯之陳述略以：
  1.原告對被告3人主張之時效抗辯不爭執，惟原告對被告李建
    宏、李珞華之消費借款請求權及對被告3人之利益返還請求
    權，均未罹於15年之消滅時效。
  2.原告否認系爭支票係被告李建宏向被告謝宇彤借票，而此對
    被告有利之事實，應由被告李建宏、謝宇彤負舉證責任。
  3.票據為文義證券及無因證券，票據上之權利義務，悉依票據
    上所載文義定之，與其基礎之原因關係各自獨立，票據上權
    利之行使，不以其原因關係存在為前提，執票人行使票據上
    權利時，就其基礎之原因關係確係有效存在，並不負舉證責
    任；無記名支票，得僅以交付轉讓之，此觀票據法第144條
    準用第30條第1項後段規定，並參照最高法院95年度臺上字
    第892號、76年度臺上字第456號、75年度臺上字第83號民事
    判決即可明知。原告與被告謝宇彤間並無消費借貸關係，惟
    系爭支票係無記名支票，且係被告謝宇彤交付予被告李建宏
    後，再由被告李建宏交付予原告，原告與被告謝宇彤間非系
    爭支票之直接前後手，依上開規定及實務見解，原告依票據
    關係請求被告謝宇彤給付票款，自毋庸就原因關係即實質關
    係主張或舉證，被告謝宇彤亦不得以原告與被告李建宏間之
    借貸關係對抗原告。
三、被告均聲明：(一)原告之訴駁回；(二)如受不利判決，願供擔保
    ，請准宣告免為假執行。被告3人以下列情詞置辯：
(一)被告李建宏、李珞華抗辯略以：
  1.被告李建宏、李珞華固為系爭本票發票人，惟系爭本票發票
    日為83年5月13日，且因未載到期日而視同以發票日為到期
    日，依票據法第22條第1項規定，原告之票據上權利業於86
    年5月12日屆期而罹於時效，被告李建宏、李珞華自得拒絕
    原告系爭本票票款及法定遲延利息之請求。
  2.原告倘基於消費借貸或其他法律關係請求被告給付如其聲明
    第1項所示，就原告請求利息部分，被告李建宏、李珞華與
    原告並未約定利息，而依原告提出之抵押權設定契約書所載
    ，債務即本金150萬元約定之清償日為83年7月5日，故縱有
    法定遲延利息，依民法規定，該利息之時效僅有5年，是就
    法定遲延利息部分，被告李建宏、李珞華援用時效利益抗辯
    ，故原告請求自83年5月13日起至清償日止之法定遲延利息
    逾5年之部分，亦屬於法無據。
  3.系爭借款債務與被告謝宇彤無關，系爭支票係被告李建宏向
    被告謝宇彤借票交予原告，本應由被告李建宏將票款匯入以
    支付票款，惟因被告李建宏經濟狀況惡化，未將票款匯入以
    致跳票，併此陳明。
(二)被告謝宇彤抗辯略以：
  1.被告謝宇彤固為系爭支票發票人，惟依原告提出之系爭支票
    及退票理由單所載，系爭支票之發票日為86年5月12日，提
    示日為87年5月5日，依票據法第22條第1項規定，原告即執
    票人之票據上權利業已罹於時效，被告謝宇彤援用時效抗辯
    ，故原告請求被告謝宇彤給付票款150萬元及自86年5月12日
    起至清償日止之法定遲延利息，為無理由。
  2.被告謝宇彤與原告間無消費借貸關係，原告對被告謝宇彤主
    張利益返還請求權，則應由原告就被告受有利益部分負舉證
    責任。
  3.系爭支票係被告李建宏約於85年間向被告謝宇彤借票使用，
    雙方約定被告李建宏屆時應將款項匯入以支付票款，詎被告
    李建宏並未依約為之，併此敘明。
四、得心證之理由
(一)本件原告主張債務人李建宏等4人向原告借款150萬元，並交
    付原告系爭本票作為借款債務之擔保，系爭本票屆期提示未
    獲兌現，債務人李建宏等4人另交付原告系爭支票用以清償
    上開借款債務，亦未獲兌現等情，業據原告提出借據、系爭
    本票、系爭支票及存款不足退票單、本院民事執行處94年6
    月10日基院慧93執恭字第4362號函、93年度執字第4362號之
    1強制執行金額計算書分配表等件為證，並為被告所不爭執
    ，應堪信為真實。
(二)本件原告請求被告李建宏、李珞華連帶給付如聲明第1項所
    示部分：
  1.票款給付請求權部分：
    按票據上之權利，對本票發票人，自到期日起，三年間不行
    使，因時效而消滅，票據法第22條第1項前段定有明文。查
    本件系爭本票自到期日（83年5月13日）起算，已逾三年以
    上，原告系爭本票票據債權請求權顯已罹於時效消滅，被告
    李建宏、李珞華既提出時效抗辯，原告就此亦不爭執，則原
    告依票據上權利主張被告應給付票款及遲延利息云云，即無
    理由。
  2.利益償還請求權部分：
    (1)按票據上債權因時效或手續欠缺而消滅，執票人得依票據
      法第22條第4項規定對於發票人或承兌人，於其所受利益
      之限度請求償還。查原告主張系爭本票票據上債權請求權
      雖因罹於時效而消滅，然系爭本票係債務人李建宏等4人
      簽發予原告作為借款返還擔保之用，債務人李建宏等4人
      亦已收受借款，此有原告提出上載有「實領壹佰伍拾萬元
      正」之借據1紙為證，並為被告3人所不爭執，已如上述，
      被告在原因關係或資金關係上享有收受借款之利益，從而
      ，參之前揭條文之說明，原告自得依票據法第22條第4項
      規定，請求被告李建宏、李珞華連帶返還票據利益。
    (2)次按給付有確定期限者，債務人自期限屆滿時起，負遲延
      責任；給付無確定期限者，債務人於債權人得請求給付時
      ，經其催告而未為給付，自受催告時起，負遲延責任，其
      經債權人起訴而送達訴狀，或依督促程序送達支付命令，
      或為其他相類之行為者，與催告有同一之效力；遲延之債
      務，以支付金錢為標的者，債權人得請求依法定利率計算
      之遲延利息；應付利息之債務，其利率未經約定，亦無法
      律可據者，週年利率為百分之五，民法第229條第1項、第
      2項、第233條第1項前段、第203條分別定有明文。原告依
      票據法第22條第4項規定請求被告李建宏、李珞華連帶償
      還票據利益，為有理由，已如上述，惟被告李建宏、李珞
      華負票據利益償還之義務，並非定有確定期限，必待原告
      催告而未為給付，被告李建宏、李珞華始負遲延責任，本
      件原告起訴後於97年8月14日言詞辯論期日以訴之追加請
      求被告連帶返還票據利益，依法原告得請求自追加之翌日
      起依週年百分之5計算之法定遲延利息。
    (3)從而，原告基於票據法第22條第4項票據利益償還請求權
      ，訴請被告李建宏、李珞華連帶給付原告150萬元及自97
      年8月15日起至清償日止，按週年百分之5計算之法定遲延
      利息內，為有理由，應予准許，逾此範圍之請求，則無理
      由，應予駁回。原告依票據利益償還請求權及借款返還請
      求權，請求為重疊合併的處理，本院就票據利益償還請求
      權認為有理由，就借款返還請求權即無予以裁判之必要，
      附此敘明。
(三)本件原告請求被告謝宇彤給付如聲明第2項所示部分：
  1.票款給付請求權部分：
    按票據上權利，對支票發票人自發票日起算，一年間不行使
    ，因時效而消滅，票據法第22條第1項後段定有明文。查本
    件系爭支票自發票日起算，已逾一年以上，至原告前雖曾於
    87年5月5日提示支票請求付款人付款，但該提示日起距原告
    起訴時亦逾一年以上，故系爭支票票據債權顯已罹於時效消
    滅，被告謝宇彤既提出時效抗辯，原告就此亦不爭執，則原
    告依票據上權利主張被告應支付票款及遲延利息云云，即無
    理由。
  2.利益償還請求權部分：
    原告否認系爭支票係被告李建宏向被告謝宇彤借票而來，基
    於票據無因性，原告固無須就其取得系爭支票之原因關係負
    舉證責任，惟按票據上之債權，倘因時效或手續之欠缺而消
    滅，固非不可依票據法第22條第4項之規定，對支票發票人
    於其所受利益之限度請求償還，惟所稱之利益，係指發票人
    或承兌人於原因關係或資金關係上所受之利益（代價）而言
    。執票人對發票人、承兌人實際上是否受有利益及所受利益
    若干，按諸舉證責任分配原則，均應由執票人負舉證責任，
    倘發票人並無受有利益，自無上開利益償還請求權之適用（
    最高法院87年度臺上字第430號、88年度臺上字第3181號判
    決、88年度臺上字第3181號判決意旨均採此見解）。經查，
    被告謝宇彤就其係系爭支票發票人乙節不予爭執，惟抗辯原
    告系爭支票權利罹於時效，已如上述；且系爭支票係被告李
    建宏向被告謝宇彤借票而來，此經被告李建宏、謝宇彤於本
    院審理時以證人訊問程序結證明確，李建宏證稱：「（原告
    訴訟代理人問：這張票發票人是謝秀月，你為何會有這張票
    ？）因為我與謝秀月要結婚，代書事務所的人要求我開一張
    票，我沒有票，所以請謝秀月開這張票給我。（原告訴訟代
    理人問：依照戶籍謄本記載，你在發票日前已經結婚了？）
    是在結婚前開的，票載的發票日跟實際的發票日不一樣。…
    （被告訴訟代理人問：謝秀月有無把支票交給你？）因為我
    們快要結婚了，所以她借我支票。」謝宇彤證稱：「（原告
    訴訟代理人問：你有無同時交其他支票給李建宏？）沒有，
    他只有跟我借這張票。（原告訴訟代理人問：李建宏有無跟
    你要過其他票？）沒有。…（原告訴訟代理人問：你與李建
    宏之間，有無任何的投資關係？）沒有。（原告訴訟代理人
    問：你與李建宏之間，有無任何的借貸關係？）沒有。（原
    告訴訟代理人問：你為何要將這張支票交給李建宏？）因為
    我們快要結婚了，我想借票給他，應該沒有關係。（原告訴
    訟代理人問：李建宏跟你借票，你為何沒有問他，為何需要
    這筆錢？）他是跟我借票，不是跟我借錢。」原告復不能舉
    證證明被告謝宇彤簽發系爭支票受有何利益，是被告謝宇彤
    辯稱其未受有何利益等語，應屬可採。被告謝宇彤既未因系
    爭支票罹於時效而受有任何利益或對價，則原告依票據法第
    22條第4項規定主張其對被告謝宇彤有利益償還請求權存在
    云云，洵屬無據。
五、綜上所述，原告依票據法第22條第4項規定之利益償還請求
    權請求被告李建宏、李珞華連帶給付如主文第1項所示，為
    有理由，應予准許，逾此範圍為無理由，應予駁回；原告依
    票款給付請求權及票據法第22條第4項規定之利益償還請求
    權請求被告謝宇彤給付原告如其聲明第2項所示，均為無理
    由，應予駁回。原告對被告謝宇彤之請求既為無理由，則原
    告主張被告謝宇彤與被告李建宏、李珞華間負不真正連帶清
    償責任，所為如第3項之聲明，當然無理由，亦應予駁回。
六、本件係適用簡易程序所為被告敗訴之判決，依民事訴訟法第
    389條第1項第3款規定，應依職權宣告假執行，爰依職權宣
    告之。原告其餘假執行之聲請，因訴之駁回而失所依附，併
    予駁回。被告並為如受不利判決，請准免為假執行之宣告，
    於法並無不合，爰酌定相當之擔保金額，併宣告之。
七、據上論結，本件原告之訴為一部有理由、一部無理由，依民
    事訴訟法第436條第2項、第385條第1項前段、第79條、第85
    條第2項、第87條第1項、第389條第1項第3款、第392條第2
    項，判決如主文。
中    華    民    國    97    年    9     月    18    日
                  基隆簡易庭法  官  徐世禎
以上正本係照原本作成。
對於本件判決如有不服，應於收受送達後20日內向本院提出上訴
書狀，上訴於本院合議庭，並按他造當事人之人數附具繕本。
中    華    民    國    97    年    9     月    18    日
                            書記官  周素秋


司法院資訊處製作；財團法人民間司法改革基金會備份。
